【裁判字號】    90,上更(一),396
【裁判日期】    901218
【裁判案由】    偽造文書
【裁判全文】
臺灣高等法院臺中分院刑事判決                  九十年度上更(一)字第三九六號
    上  訴  人
    即  被  告  乙○○
右上訴人，因被告偽造文書案件，不服臺灣臺中地方法院八十七年度易字第四０八九
號，中華民國八十八年四月一日第一審判決（起訴案號：臺灣臺中地方法院檢察署八
十七年度偵字第一三九五七號、一六四五二號），提起上訴，經本院判決後，由最高
法院發回審理，本院判決如左：
    主  文
原判決關於行使偽造私文書部分撤銷。
乙○○連續行使偽造私文書，足以生損害於公眾及他人，處有期徒刑伍月，如易科罰
金，以參佰元折算壹日。
偽造如附表所示之「鄭文仕」署押、印文及指印均沒收。
    事  實
一、乙○○於民國（下同）八十三年間，因詐欺罪經法院判處有期徒刑四月確定，未
    到案執行，經通緝後於八十六年八月十五日入監執行，同年十二月十四日執行完
    畢，其在通緝期間，(一)於八十四年三月二十四日，因其合夥股東張嘉銘販售伴
    唱帶給廖連春，乃經張嘉銘之授權後，與友人吳順卿共同前往台中縣霧峰鄉○○
    路四六三巷十七號廖連春住處，向廖連春收取貨款，廖連春簽發以台中區中小企
    業銀行霧峰分行為付款人，帳號五五三－二號，面額五萬元，發票日八十四年三
    月三十日之支票支付，並由乙○○以張嘉銘名義簽立收據一張交給廖連春收執。
    嗣乙○○將該支票交給吳順卿欲向其友人徐進明調借現金，因調借未成，吳順卿
    找不到該支票並誤認該支票遺失而於同月三十日向上開銀行辦理止付，並請求該
    管警察局追查侵占遺失物罪責，然乙○○於同月三十日委由不知情之友人曾瑞呈
    提出交換而遭止付，乙○○即於同年四月二日，前往廖連春上開住處要求保證付
    款，廖連春乃要求乙○○在該收據上簽名並留下聯絡電話，乙○○當時因遭通緝
    ，為恐真實身分遭查覺，乃冒用其同父異母胞弟「鄭文仕」之名義，在該收據私
    文書旁邊，偽簽「鄭文仕」署押一枚及聯絡之呼叫器號碼，以表示若該支票票款
    未獲支付，廖連春仍須還貨款五萬元之具有一定用意證明之準私文書（詳如附表
    編號一所示），並將偽造準私文書行使而交付廖連春，足以生損害於廖連春、鄭
    文仕。嗣該支票仍遭退票，乙○○復基於上開偽造私文書並加以行使之概括犯意
    ，於同年四月十二日，以「鄭文仕」名義在臺中市二十六支局偽造第一三九號存
    證信函通知廖連春（詳如附表編號四所示），應儘速處理上開債務，足以生損害
    於鄭文仕。嗣臺中市票據交換所轉由台中市警察局第五分局偵辦，該分局北屯派
    出所警員因而循線於八十五年一月二十二日通知該「鄭文仕」到該派出所說明並
    製作訊問筆錄，乙○○為恐通緝犯身分遭查悉，竟基於上開偽造私文書之概括犯
    意，及偽造署押之犯意，先於警訊筆錄末頁之被訊問欄處偽簽「鄭文仕」之署押
    一枚及按捺三枚指印（詳如附表編號二所示）。嗣警局將吳順卿上開支票止付所
    涉犯誣告罪案件，移送台灣台中地方法院檢察署偵辦（即該署八十五年偵字第三
    ○四八號），檢察官傳喚吳順卿無著通緝並緝獲之偵查中，乙○○又基於上開概
    括偽造私文書並行使之犯意，先在八十五年八月間，提出偽造「鄭文仕」名義之
    案情說明書及前開存證信函正本各一份（詳如附表編號三、四所示），以表明其
    合法持有該支票，足以生損害於鄭文仕，繼於同年九月間，再寄出上開二份文件
    之影本予檢察官，經檢察官傳喚該「鄭文仕」後，乙○○又於同年九月六日檢察
    官偵訊後，在訊問筆錄末頁偽簽「鄭文仕」署押一枚（詳如附表編號五所示），
    該案檢察官終將吳順卿為不起訴處分，並將「鄭文仕」以偽造文書罪名提起公訴
    ，經原審查明後判決鄭文仕無罪。(二)八十五年八月七日二十二時，乙○○夥同
    友人，前往臺中縣太平市○○路一三一之五九號黎明偉經營之商店佯稱購物，至
    翌日上午三時許，雙方因買賣茶壺珠寶之事發生糾紛，乙○○等人並自行離去，
    迨同月八日二十一時許，黎明偉在臺中市○○路玉器拍賣場發現乙○○後，以乙
    ○○偷竊其店內之總統石一顆象牙布袋財神佛像一尊鑽石三顆等物為由（乙○○
    竊盜罪，由本院判決拘役五十日，經最高法院判決上訴駁回而確定），報請台中
    縣警察局霧峰分局新平派出所警員處理，乙○○於警員同日偵訊時，為恐其通緝
    犯身分被警員查覺，乃基於上開偽造私文書加以行使之概括犯意，及冒用「鄭文
    仕」名義應訊之連續概括犯意，在警訊筆錄上偽造鄭文仕署押（詳如附表編號六
    所示），並在表明該十張順昌當舖，確係私人所有之字據私文書上偽造鄭文仕之
    署押，及在該當票騎縫處偽造「鄭文仕」之署押後（詳如附表編號七所示），行
    使該偽造私文書而交付警察，足以生損害於司法機關偵查犯罪之正確性及鄭文仕
    。該案經檢察官就鄭文仕提起竊盜公訴後，亦經原審判決鄭文仕無罪確定。
二、案經臺灣臺中地方法院告發函送臺灣臺中地方法院檢察署檢察官偵辦，暨由該署
    檢察官自動檢舉偵查起訴。
    理  由
一、訊據上訴人即被告（下稱被告）乙○○，對上開冒用鄭文仕名義，在附表各文書
    及筆錄上偽造簽名印文指印之犯行，先後於原審及本院審理時供承不諱，上開附
    表編號一至五所示之犯罪事實，核與該案之誣告被告吳順卿、偽造文書被告鄭文
    仕所供情節相符，經核與證人廖連春、曾瑞呈、姚樹吉、徐進明所證情節，亦屬
    一致，並有被告在附表編號一至五之警訊筆錄、檢察官偵訊筆錄上偽簽「鄭文仕
    」署押，及另行偽造準私文書之收據、私文書之存證信函、私文書之案情說明書
    在卷可稽（參見調閱之八十五年偵字第三○四八號、八十五年度偵緝字第一五三
    號偵查卷宗），可見被告上開自白，核與事實吻合，自堪採信。又附表編號六、
    七之偽造私文書、偽造署押犯罪事實，核與該案被告鄭文仕所供情節相符，經核
    與證人江琪樟、黎明偉所證稱情節亦屬一致，且被告偽造在台中縣警察局霧峰分
    局新平派出所之警訊筆錄及順昌當舖當票上之指紋，經原審另案送請內政部警政
    署刑事警察局鑑定結果，認與被告乙○○之指紋相符，此有本院更審時調閱之臺
    灣臺中地方法院八十六年度易字第三六一七號被告鄭文仕刑事卷宗內之該局鑑定
    書可稽（參見該卷七四頁），再者，當時負責偵訊被告之警員羅進興，亦於本案
    之原審八十七年十二月十日審理時，指認證稱冒鄭文仕之名應訊者確為被告無誤
    （參見原審卷四十頁），復有該警訊筆錄及順昌當舖當票上之署押及指紋可資佐
    證，事證亦甚明確，是被告上開自白核與事實相符，亦堪採信。從而，被告上開
    偽造私文書準私文書並行使，偽造署押之犯行，均罪證灼然，要堪認定，其上開
    犯行，均堪認定。
二、按刑法上之偽造文書罪，須以足生損害於公眾或他人為成立要件，而所謂足生損
    害，係指他人有可受保護之利益，因此遭受損害或有受損害之虞而言（參見最高
    法院五十年台上字第一二六八號判例意旨）。茲查，被告以「鄭文仕」名義偽造
    具有準收據性質之私文書，另偽造「鄭文仕」名義之存證信函及案情說明書，分
    別寄給廖連春及台灣台中地方法院檢察署承辦吳順卿誣告案件之檢察官（如附表
    編號一、三、四所示），再偽造「鄭文仕」名義之確認當票性質之私文書，提出
    交付警局（如附表編號七所示），均足以生損害於鄭文仕及廖連春，警察及檢察
    官偵辦案情之正確性，是核被告上開附表三、四、七所為，係犯刑法第二百十六
    條第二百十條之行使偽造私文書罪，而附表一所為，係犯刑法第二百十六條第二
    百二十條第一項第二百十條行使偽造準私文書罪。其偽造署押、印文，乃偽造私
    文書準私文書之部分行為，不另論罪，且偽造私文書準私文書後持以行使，偽造
    之低度行為應為行使之高度行為所吸收，均不另論罪。又核被告附表編號二、五
    、六所為，均係犯刑法第二百十七條第一項偽造署押罪。其中附表二、五之偽造
    鄭文仕署押印文部分，顯係基於同一冒名之接續犯意，應論以一罪，此與附表編
    號六所示之偽造署押，則係基於概括犯意，應依連續犯規定論以一罪，此等偽造
    署押犯行，核與上開偽造私文書準私文書之偽造犯行，亦係基於概括犯意，應從
    偽造私文書準私文書並行使之高度行為論處。被告四次行使偽造私文書準私文書
    之犯行，時間緊接，犯罪構成要件相同，顯係基於概括犯意為之，應依連續犯之
    規定論以一罪，並加重其刑。又被告所犯連續行使偽造私文書罪，與判決確定之
    竊盜罪間，犯意各別，行為互殊，應分論併罰。且被告所為如附表編號一至五所
    示犯行部分，雖未經公訴人提起公訴，惟此等部分與起訴經本院論罪之如附表編
    號六、七所示部分，有連續犯之裁判上一罪關係，已如前述，自為起訴效力所及
    ，依審判不可分原則，本院自應併予審理。原審經審理之結果，認被告罪證明確
    ，予以論科，固非無見，惟查，公訴人僅就被告於八十五年八月八日在臺中縣警
    察局霧峰分局新平派出所接受訊問時冒用「鄭文仕」之名偽造署押於訊問筆錄及
    在當票確認單、當票騎縫處偽造「鄭文仕」指印之事實提起公訴，並認被告係犯
    刑法第二百十七條第一項偽造署押罪，而附表編號一、二、三、四、五部分並未
    起訴，則起訴部分之附表編號六所示之犯行，固係成立刑法第二百十七條第一項
    偽造署押罪，但附表編號七之確認當票真正為被告所有之收據，顯具有私文書性
    質，原審未明確認定，僅認係偽造署押犯行，自有違誤。且附表編號一之收據，
    係被告經張嘉銘授權於八十四年三月二十四日以張嘉銘名義開立，表示收到廖連
    春簽發支付購買伴唱帶之價款五萬元之支票。雖該支票嗣經止付，而被告又於同
    年四月二日前去廖連春住處要求廖某於該支票若未能兌領時，廖連春應清償代該
    貨款五萬元，並在該收據上之空白處書寫「鄭文仕」之名及聯絡之呼叫器號碼，
    已據被告及廖連春於偵查中陳明，顯見該署押及註記具有上開用意之表示，依八
    十六年十月八日修正後之刑法第二百二十條第一項規定，應認係偽造準私文書並
    行使，原審僅認定應成立偽造署押罪，亦有未洽。且查被告犯罪後，刑法第四十
    一條得易科罰金之法定最重本刑，已由三年提高至五年，並於九十年一月十日修
    正公布，於同月十二日生效施行，依刑法施行法第三條之一第二項「未諭知得易
    科罰金之處罰者，亦同」，可見未判決確定之刑事案件，如法定最重本刑為五年
    以下有期徒刑，且經宣告被告有期徒刑在六月以下時，即應依法諭知易科罰金之
    折算標準，至為顯明，則經比較新舊法之規定，自應以新法有利於被告，是原審
    量處被告有期徒刑四月，未及適用該法律，亦有違誤。被告提起上訴，指摘原審
    就偽造文書部分量刑過重，固非可取，但原判決此部分之認定既有上開可議，即
    屬無可維持，應由本院就該部分撤銷改判（原審就竊盜部分係量處拘役，並未定
    應執行刑）。爰審酌被告犯罪之動機、手段、所生危害及犯罪後坦承犯行等一切
    情狀，量處如主文第二項所示之刑，並諭知易科罰金之折算標準，以示懲儆。至
    如附表所示偽造之「鄭文仕」署押、印文、指印，均應依刑法第二百十九條規定
    ，依法宣告沒收。
據上論斷，應依刑事訴訟法第三百六十九條第一項前段、第三百六十四條、第二百九
十九條第一項前段，刑法第五十六條、第二百十六條、第二百十條、第二百十七條第
一項、第二條第一項前段、第四十一條第一項、第二百十九條，刑法施行法第三條之
一第二項，罰金罰鍰提高標準條例第一條前段、第二條，判決如主文。
本案經檢察官甲○○到庭執行職務
中      華      民      國      九十     年      十二     月     十八   日
                                  臺灣高等法院臺中分院刑事第二庭
                                        審判長法  官  羅  禮  政
                                              法  官  陳  欣  安
                                              法  官  蔡  聰  明
右正本證明與原本無異。
如不服本判決應於收受送達後十日內向本院提出上訴書狀，其未敘述上訴之理由者並
得於提起上訴後十日內向本院補提理由書（均須按他造當事人之人數附繕本）。
                                              書記官    瑞  芳
中      華      民      國      九十     年      十二     月     十九   日
附表：
編號  物品名稱          應  沒  收  之  物  所犯法條         備   註
一、  準收據一張        偽造鄭文仕署押一枚  刑法第二二０條  85偵3048號卷26
      84年4月2日                            第一項          頁。被告係吳順
                                                            卿。
二、  台中市警察局第    偽造鄭文仕署押一枚  刑法第二一七條  同上卷09至11頁
      五分局北屯派出    、指印三枚          第一項          。
      所85年01月22日
      警訊筆錄
三、  案情說明書原本    偽造鄭文仕署押三枚  刑法第二一０條  85偵緝153號卷
      及影本各一份及    、印文二十五枚                      40.45頁。被告
      信封二份。85年                                        係吳順卿。
      8月，同年9月間
四、  存證信函（台中    正本上偽造鄭文仕署  刑法第二一０條  同上卷43、48頁
      二十六支局第一    押一枚、印文二枚。                  。偵查中原先鄭
      三九號84年04月    影本上偽造印文一枚                  文仁或鄭文仕均
      12日）正本及影                                        未出庭，以郵寄
      本各一份。85年                                        方式提出。
      8月，9月間。
五、  八十五年偵緝字    偽造鄭文仕署押一枚  刑法第二一七條  同上卷57頁。
      第一五三號誣告                        第一項
      案85年09月06日
      之偵訊筆錄。
六、  台中縣警察局霧    偽造鄭文仕署押一枚  刑法第二一七條  86偵7779號卷11
      峰分局新平派出                        第一項          頁。被告係鄭文
      所85年08月08日                                        仕江琪樟。被告
      訊問筆錄。                                            及鄭文仕均未於
                                                            偵查中出庭。
七、  當票確認單及當    偽造鄭文仕署押六枚  刑法第二一０條  同上卷16至21頁
      票騎縫處。85年    、指印十三枚。
      08月08日。
刑法第二百十六條：
行使第二百十條至第二百十五條之文書者，依偽造、變造文書或登載不實事項或使登
載不實事項之規定處斷。
刑法第二百十條：
偽造、變造私文書，足以生損害於公眾或他人者，處五年以下有期徒刑。
                                                                        Ｉ


司法院資訊處製作；財團法人民間司法改革基金會備份。
